【裁判字號】    97,上易,1447
【裁判日期】    970730
【裁判案由】    傷害
【裁判全文】
臺灣高等法院刑事判決                97年度上易字第1447號
上  訴  人
即  被  告  乙○○
上列上訴人因傷害案件，不服臺灣臺北地方法院97年度易字第
514號，中華民國97年4月21日第一審判決（起訴案號：臺灣臺北
地方法院檢察署96年度偵字第23344號），提起上訴，本院判決
如下：
    主  文
上訴駁回。
    事  實
一、乙○○、甲○○（業經原審判決確定）二人於民國96年08月
    31 日中午12時15分許，因乙○○駕車行經錦州街與天祥路
    口時，險些撞及甲○○，甲○○遂持手上之雨傘敲乙○○前
    開車輛，雙方乃互有言語指責，接著乙○○駕車跟隨在甲○
    ○及與其同行之姪女陳屏屏後面，至臺北市中山區○○○路
    與天祥路口時，竟基於普通傷害之犯意，停下車即徒手朝甲
    ○○臉部等處毆打，甲○○亦不甘示弱，持雨傘毆打乙○○
    ，二人即為互毆，甲○○因此受有開放性鼻骨骨折；臉、頭
    皮及頸之挫傷，眼除外；足挫傷；臉、頸及頭皮之表淺損傷
    ，眼除外；肘、前臂及腕之表淺損傷、磨損或擦傷；足及趾
    之磨損或擦傷；口內部構造之開放性傷口之傷害。
二、案經甲○○訴由臺北市政府警察局中山分局報告臺灣臺北地
    方法院檢察署檢察官偵查後，聲請簡易判決處刑，原審受理
    後認不宜以簡易判決處刑，改依通常程序審理。
    理  由
一、按被告以外之人於審判外之言詞或書面陳述，除法律有規定
    者外，不得作為證據，刑事訴訟法第159條第1項定有明文；
    復按被告以外之人於偵查中向檢察官所為之陳述，除顯有不
    可信之情況者外，得為證據，同法第159條之1 第2項亦有規
    定；另按被告以外之人於審判外之陳述，雖不符前四條之規
    定，而經當事人於審判程序同意作為證據，法院審酌該言詞
    陳述或書面陳述作成時之情況，認為適當者，亦得為證據；
    當事人、代理人或辯護人於法院調查證據時，知有第159 條
    第1 項不得為證據之情形，而未於言詞辯論終結前聲明異議
    者，視為有前項之同意，同法第159條之5規定甚明。查告訴
    人即被告甲○○於偵查中向檢察官所為之陳述，業經具結且
    無顯不可信之情形存在，依刑事訴訟法第159條之1 第2項規
    定，自具備證據能力；又告訴人即被告甲○○之馬階紀念醫
    院驗傷診斷證明書，因公訴人及被告乙○○於原審言詞辯論
    終結前均未對該證據能力聲明異議，該傳聞證據作成之情況
    亦無不當之情形，依刑事訴訟法第159條之5規定，該傳聞證
    據亦具備證據能力。至於資以認定本案犯罪事實之非供述證
    據即告訴人甲○○受傷照片，亦查無違反法定程序取得之情
    形，依刑事訴訟法第158條之4反面規定，應具證據能力。
二、訊據被告乙○○固不否認有於上揭時、地雙方因前開細故產
    生爭執之事實，惟矢口否認有何傷害犯行。被告乙○○辯稱
    ：當天開車因故與甲○○產生口角，甲○○就拿雨傘打伊，
    因甲○○把雨傘揮下來打，伊才伸手擋，當時除了甲○○外
    ，還有另一個女子，該名女子與甲○○靠過來，雙方發生拉
    扯，伊衣服被拉得破破爛爛，是甲○○先拿雨傘打，伊基於
    自衛才出手擋等語。
三、惟查：
  1.被告乙○○於前揭時地傷害甲○○之事實，業據證人即告訴
    人甲○○於檢察官偵查時具結證述：當時伊與伊姪子陳屏屏
    去馬階紀念醫院複診回來，因乙○○闖紅燈，差點撞到伊，
    伊乃用雨傘敲乙○○的車子，伊就走回去，乙○○竟跟在伊
    後面，停下車就徒手打伊頭部，馬階紀念醫院診斷證明書及
    照片上的傷害，是因遭乙○○毆打所造成。」等語明確（見
    偵查卷第32頁）。
  2.復經證人陳屏屏於原審審理時具結證稱：「96年08月31 日
    中午12時許，我跟姑姑甲○○從馬偕醫院回來，我姑姑剛開
    完刀，身上有裝一個尿袋，要從雙連菜市○○○○路口，我
    跟我姑姑走路過紅綠燈，乙○○開車闖紅燈快要撞到我們，
    我們就趕快後退，我們二人都嚇到，我姑姑手往前雨傘敲到
    乙○○的車窗，我們過馬路之後，乙○○車子就停在路邊搖
    下車窗罵我們，接著我們就往天祥路走回家，一直到銀行前
    面的民權西路、天祥路口，乙○○一路跟在我們後面，之後
    停車在我們前面，他下車罵我們，就從我姑姑的臉打下去，
    我姑姑就整個人倒在地上，我姑姑被打之前有拿洋傘，被打
    之後手上所拿在市場買的東西跟洋傘全部都掉了。接著乙○
    ○就往我姑姑的臉上一直打，他是拉著我姑姑的頭髮打，也
    有拉手，當時我姑姑整個人坐在地上，腳會受傷一定是跌坐
    在地上時弄到的，我要去勸乙○○，往前護住我姑姑，阻止
    他打我姑姑，他就把我往旁邊推開，還一直往我姑姑的臉打
    ，我姑姑一直喊救命，但是旁邊都沒有人理，乙○○打我姑
    姑有超過5分鐘，過好久才有一個男生路人把乙○○拉開，
    乙○○就坐在旁邊抽煙，我說我們要報警，乙○○就說去報
    啊，我們就等警察過來。」等語（見原審97年04月21日審判
    筆錄第4至7頁），其中就被告乙○○傷害甲○○乙情，核與
    告訴人甲○○指訴內容相符，堪可採信。
  3.告訴人甲○○因此受有開放性鼻骨骨折；臉、頭皮及頸之挫
    傷，眼除外；足挫傷；臉、頸及頭皮之表淺損傷，眼除外；
    肘、前臂及腕之表淺損傷、磨損或擦傷；足及趾之磨損或擦
    傷；口內部構造之開放性傷口之傷害，亦有馬偕紀念醫院96
    年8月31日乙種診斷證明書1紙及受傷照片2幀在卷可憑（見
    偵查卷第7、8頁），又由上開診斷證明書詳細以觀，可知告
    訴人係於96年08月31日當天即前往就診，且前開診斷證明書
    上所載告訴人受傷之部位，與告訴人甲○○、證人陳屏屏所
    證述遭被告乙○○毆打之情形相符，衡諸常情，上開告訴人
    所受之傷害與被告乙○○所為傷害之犯行，應確有因果關係
    無訛，再者，被告乙○○於警詢、偵查中亦自承告訴人在與
    其發生爭執之前，並未受有上開傷害，雙方並互有拉扯（見
    偵查卷第12、31、32頁），以及於原審97年度簡字第216 號
    案件調查時，被告乙○○坦承其有與告訴人發生拉扯並造成
    告訴人受傷（見該卷宗第18頁），顯見告訴人所受之傷害確
    係被告乙○○徒手毆打所致。
  4.被告乙○○雖辯稱係因告訴人拿雨傘揮下來，他為自衛才伸
    手去擋等語，惟按正當防衛必須對於現在不法之侵害，始足
    當之，侵害業已過去，或無從分別何方為不法侵害之互毆行
    為，均不得主張防衛權，而互毆係屬多數動作構成單純一罪
    ，而互為攻擊之傷害行為，縱令一方先行出手，還擊之一方
    ，在客觀上苟非單純對於現在不法之侵害為必要排除之反擊
    行為，因其本即有傷害之犯意存在，自無主張防衛權之餘地
    ，此有最高法院96年度台上字第3526號裁判要旨可資參照。
    從而，縱令一方先行出手，而還擊（或還手）一方在客觀上
    苟非單純僅對於現在不法之侵害為必要排除之反擊行為，因
    其本即有傷害之犯意存在，則對於其互為攻擊之還手反擊行
    為，自無主張防衛權之餘地。查本件被告乙○○毆打告訴人
    時間有超過五分鐘，業據證人陳屏屏證述如前，且從告訴人
    之口、臉、頭皮、頸、足、手等多處受傷觀之，已非徒手毆
    擊之防衛傷勢至明，又事發地點之臺北市○○○路、天祥路
    口為開放空間，告訴人是女性，才於96年8月27日進行乳房
    腫瘤切除手術，96年8月28日出院，有馬偕紀念醫院診斷證
    明書（見偵查卷第36頁）及手術縫合傷口照片（附於原審卷
    ）為證，而被告乙○○正值壯年且是男性，縱使當時告訴人
    有拉被告乙○○的衣服，但被告乙○○亦非無法使力擺脫，
    故被告乙○○於事發當場並非處於無法離去狀況，是被告乙
    ○○多次「還手反擊」並非為必要排除行為，甚者，據前開
    告訴人之指述與證人陳屏屏之證述，本案是被告乙○○先行
    出手毆打告訴人，是被告乙○○揮拳毆打告訴人顯已基於積
    極之「打人」傷害犯意存在，其縱有部分為互為攻擊之還手
    反擊行為，揆諸前揭說明，自無主張正當防衛之餘地。故被
    告所辯：出於自衛云云，顯不可採。
  5.綜上所述，被告乙○○前揭所為辯詞，僅係事後卸責之詞，
    不足採信。從而，本件事證明確，被告上開犯行，堪以認定
    ，應依法論科。
三、核被告乙○○所為，係犯刑法第277條第1項傷害罪，原審認
    被告罪證明確，適用刑法第277條第1項、第41條第1項前段
    ，刑法施行法第1條之1第1項、第2項前段之規定，及審酌被
    告乙○○與甲○○互不相識，僅因細故產生爭執而互為傷害
    ，且犯後未坦承犯行，亦未能達成和解，顯無悔意，另衡諸
    被告甲○○所受傷害程度，及其犯罪之手段、智識程度等一
    切情狀，量處有期徒刑3月，並諭知易科罰金之折算標準。
    其認事用法及量刑，均無違誤，被告上訴意旨，仍執陳詞，
    主張正當防衛云云，為無理由，其上訴應予駁回。
據上論斷，應依刑事訴訟法第368條，判決如主文。
本案經檢察官陳玉珍到庭執行職務。
中    華    民    國    97    年     7    月    30    日
                  刑事第一庭審判長法  官  葉騰瑞
                                  法  官  王炳梁
                                  法  官  莊明彰
以上正本證明與原本無異。
不得上訴。
                                  書記官  吳金來
中    華    民    國    97    年     7    月    30    日
附錄：本案論罪科刑法條全文
刑法第277條第1項
傷害人之身體或健康者，處 3 年以下有期徒刑、拘役或 1 千元
以下罰金。


司法院資訊處製作；財團法人民間司法改革基金會備份。
